【裁判字號】    97,上更(一),426
【裁判日期】    980310
【裁判案由】    偽造文書
【裁判全文】
臺灣高等法院臺南分院刑事判決     97年度上更(一)字第426號
上  訴  人  臺灣嘉義地方法院檢察署檢察官
被      告  乙○○
選任辯護人  林春發律師
上列上訴人因被告偽造文書案件，不服臺灣嘉義地方法院94年度
訴字第276 號中華民國94年10月25日第一審判決（起訴案號：臺
灣嘉義地方法院檢察署94年度發查偵字第38號），提起上訴，經
最高法院發回更審，本院判決如下：
    主  文
上訴駁回。
    理  由
一、本件公訴意旨略以：張耿山（已於92年12月23日死亡）係址
    設嘉義市○區○○里○○○街24號1 樓宏易鋼鐵有限公司（
    下稱宏易公司）之實際負責人，被告乙○○則為宏易公司之
    股東，同時負責宏易公司之會計業務。詎張耿山及被告均明
    知宏易公司之臨時雇員告訴人甲○○並未授權宏易公司於亞
    太商業銀行（現已更名為復華商業銀行）嘉義分行（下稱亞
    太銀行）申請開立活期儲蓄存款帳戶，渠二人竟共同基於偽
    造文書之概括犯意聯絡及詐欺取財之犯意聯絡，先於民國91
    年10月7 日，由被告以告訴人之名義，向亞太銀行申請開立
    活期儲蓄存款帳戶，並於開戶暨相關服務申請書上之申請人
    暨立約定人欄位偽造告訴人之署名1 枚及盜用告訴人之印章
    1 次，而偽造上開申請書，並持以交付該銀行之承辦人蕭秋
    毓而行使之，致該銀行誤以為係告訴人本人所申請，乃據以
    核發存摺及金融卡，被告並將取得之存摺及金融卡交付張耿
    山保管，供日後詐財之用，此足以生損害於告訴人及亞太銀
    行對於金融帳戶管理之正確性。嗣於92年9 月中旬，告訴人
    自宏易公司離職時，張耿山及被告均明知告訴人未申請辦理
    退休，渠二人竟共同意圖不法之所有，由被告於92年11月10
    日，持張耿山所交付之告訴人國民身分證影本、前開存摺及
    印章，前往勞工保險局，以告訴人之名義請領老年給付，被
    告並於勞工保險老年給付申請書暨給付收據之被保險人欄位
    偽造告訴人之署名1 枚及盜用告訴人之印章1 次，且於給付
    方式欄位指定匯入前揭以告訴人名義申請之亞太銀行帳戶，
    而偽造上開申請書，並持以交付該局之承辦人員而行使之，
    使勞工保險局誤認為係告訴人本人請領老年給付而陷於錯誤
    ，遂於92年11月21日核發告訴人之老年給付新臺幣（下同）
    103 萬3,750 元，並於同年月26日匯入告訴人之前揭亞太銀
    行帳戶內。而張耿山於知悉前揭款項匯入後，即指示被告將
    其中1 百萬元電匯予張永祿以清償自己之債務，餘款則以現
    金方式領出作為宏易公司之零用金，足以生損害於告訴人及
    勞工保險局核發老年給付之正確性。嗣於92年12月24日，告
    訴人至建成水電行任職時，經該水電行向勞工保險局為其申
    請辦理加保而遭拒，始進而查悉上情。因認被告涉犯刑法第
    216 條、第210 條之行使偽造私文書罪嫌，及同法第339 條
    第1 項詐欺取財罪嫌。
二、按被告未經審判證明有罪確定前，推定其為無罪。犯罪事實
    應依證據認定之，無證據不得認定犯罪事實。不能證明被告
    犯罪者，應諭知無罪之判決，刑事訴訟法第154條、第301條
    第1項分別定有明文。次按告訴人之告訴，係以使被告受刑
    事追訴為目的，其指訴是否與事實相符，仍應調查其他證據
    ，以資審認，必被害人所述被害情形，無瑕疵可擊，且就其
    他方面調查，又與事實相符，始足據為有罪判決之基礎，最
    高法院著有81年度台上字第3539號判決可資參照。又所謂認
    定犯罪事實之證據，係指足以認定被告確有犯罪行為之積極
    證據而言，而認定犯罪事實所憑之證據，雖不以直接證據為
    限，間接證據亦包括在內，然而無論直接或間接證據，其為
    訴訟上之證明，須於通常一般人均不致有所懷疑，而得確信
    其為真實之程度，始得據之為有罪之認定，若其關於被告是
    否犯罪之證明未能達此程度，而有合理性懷疑之存在，致使
    無從形成有罪之確信，根據「罪證有疑，利於被告」之證據
    法則，即不得遽為不利被告之認定，最高法院亦著有76年度
    臺上字第4986號判例可資參照。
三、本件檢察官認被告涉犯上開罪嫌，無非係以被告於偵查中自
    白以告訴人名義向亞太銀行申請開立帳戶，向勞工保險局申
    請告訴人之勞工保險老年給付，並將前揭款項全數提領之事
    實，告訴人於偵查中之指訴，證人張永祿於偵查中之證述，
    復華銀行嘉義分行93年10月8日（93）復嘉字第421號函及檢
    送之開戶暨相關服務申請書、存摺類取款支出憑條、匯款申
    請書、復華銀行嘉義分行客戶往來交易明細表、支票存摺存
    款對帳單各1份、勞工保險局93年1月15日保承行字第093613
    03150號、93年3月5日保給老字第0930180920號、93年6月24
    日保給老字第09310149620號書函各1份及檢送之告訴人勞工
    保險老年給付申請書暨給付收據1份、告訴人簽立之承諾書1
    份等為其論據。
四、訊據被告固供承係宏易公司會計，有以告訴人名義向亞太銀
    行申請開立帳戶領取存摺，並向勞工保險局申請告訴人之勞
    工保險老年給付103 萬3,750 元，將其中1 百萬元轉匯入張
    永祿的帳戶，餘款作為宏易公司的零用金，惟堅決否認有何
    行使偽造私文書及詐欺取財之犯行，辯稱：甲○○在亞太銀
    行開戶所使用之身分證及印章，是張耿山拿給伊的，地點是
    在宏易公司，甲○○有在場，張耿山跟伊說要拿這些資料以
    甲○○名義開戶，伊拿回公司簽寫及蓋章時，甲○○有在場
    知道伊在簽寫開戶申請書的事，當時他跟張耿山在聊天並說
    讓伊全權處理，辦完後伊將證件、印章及存摺交給張耿山。
    伊也有以甲○○名義向勞保局請領老年給付，並將領得之老
    年給付轉入張永祿的戶頭，是張耿山拿出甲○○的承諾書說
    他們之間有債務，並叫伊去辦這些事情，承諾書有記載甲○○在張耿山公司的老年給付願意供作債務不履行的擔保，伊
    並不知情等語。經查：
(一)、被告係宏易公司會計，91年10月7 日以告訴人名義向亞太銀
    行申請開立帳戶領取存摺，並於92年11月10日向勞工保險局
    申請告訴人之勞工保險老年給付，而於92年12月1 日將1 百
    萬轉匯入張永祿的帳戶，餘款作為宏易公司的零用金等情，
    業據被告供承不諱，並經告訴人於原審審理時證述屬實，且
    據證人張永祿於偵查中證述無訛，另有復華銀行嘉義分行93
    年10月8 日（93）復嘉字第421 號函及檢送之開戶暨相關服
    務申請書、存摺類取款支出憑條、匯款申請書、復華銀行嘉
    義分行客戶往來交易明細表、支票存摺存款對帳單各1 份、
    勞工保險局93年1 月15日保承行字第09361303150 號、93年
    3 月5 日保給老字第0930180920號、93年6 月24日保給老字
    第09 310149620號書函各1 份及檢送之告訴人勞工保險老年
    給付申請書暨給付收據1 份附卷可憑，足認被告確有以告訴
    人名義為上揭行為。又被告係宏易公司股東，而宏易公司之
    負責人原係張耿山，於91年6 月14日變更為其妻丙○○，惟
    宏易公司業務仍係由張耿山負責等情，業據證人丙○○於本
    院審理時證述屬實，並經告訴人於原審審理時證稱：「（你
    在宏易公司有無見過丙○○？）沒有。」「（她與宏易公司
    何關係？）我是老年給付被領走後才知道她是公司的登記負
    責人。」「（在你任職宏易公司時，當時公司負責人是誰？
    ）據我瞭解是張耿山，因為他都在公司裡面。」等語，另有
    經濟部中部辦公室93年6 月16日經（93）中辦三字第093309
    05120 號函附宏易公司變更登記資料影本在卷足考。本件被
    告雖有以告訴人名義為上揭行為，然被告是否有行使偽造私
    文書及詐欺取財之犯意，而與張耿山有犯意聯絡，仍應依證
    據認定，且張耿山已於92年12月23日死亡，有個人基本資料
    查詢結果1 紙在卷可憑。本件張耿山既已死亡，則本院非不
    得參酌告訴人之證詞，是否毫無瑕疵，並與事實相符及其他
    間接證據或情況證據，作為認定被告是否有上開犯意之依據
    。
(二)、告訴人於原審審理時證稱：「（有無授權張耿山或乙○○向
    亞太商業銀行以你名義開立帳戶？）沒有，如果有的話我就
    會自己去簽名了。」「（本件乙○○以你名義開立帳戶有無
    告訴過你？）都沒有，在我任職宏易公司期間均無。」「（
    張耿山是否曾經告訴過你以你的名義開立帳戶？）都沒有。
    」云云，表示未經授權張耿山或被告開立亞太銀行帳戶，亦
    不知悉有此帳戶。然告訴人對於是否曾交付國民身分證正本
    及印章予張耿山或被告一節，於原審審理時已證稱：「（你
    到宏易公司任職時有無將身分證及印章交給公司的人員？）
    有，我是進去的時候繳交要辦理勞保的，沒有幾天就一起還
    我了。」「（你繳交給公司的印章確定有取回？）是的，約
    一星期就取回了。」「（你在辦理加入勞保之後有無再交身
    分證正本或影本給宏易公司？）沒有。」等語，足認告訴人
    僅於在宏易公司任職之初，交付國民身分證正本及印章，並
    於一星期後即行取回。而告訴人係於91年7 月9 日以宏易公
    司為投保單位加入勞工保險，於同年10月8 日退保，復於同
    年10月18日再以宏易公司為投保單位加入勞工保險，並於92
    年11月10日退保，投保薪資每月均為42,000元等情，有勞工
    保險局94年9 月27日保承資字第09410520350 號函附勞工保
    險被保險人投表資料表1 紙、加保申報表、退保表各2 紙附
    卷可考，參諸被告於原審審理時供稱：「（甲○○到公司工
    作多久你去幫他加入勞保？）他去公司當天我就幫他加保。
    」「（甲○○是否七月九日去上班？）是的。」等語，則依
    告訴人上開證述，被告應於91年7 月9 日投保後一星期即取
    回國民身分證正本及印章，然被告於91年10月7 日，係持告
    訴人之國民身分證正本前往亞太銀行辦理開戶，經該行將國
    民身分證正本影印留存，此有告訴人之國民身分證正反面影
    本各1 紙附卷可考（附於原審94年度附民字第32號請求損害
    賠償事件，被告復華商業銀行提出之答辯狀）。足證被告於
    進入宏易公司之初，曾將身分證正本及印章交由被告於91年
    10月7 日辦理加入勞工保險手續後，隨即於其後約一個星期
    ，即同年月14日前，已取回身分證正本及印章。如非告訴人
    再將身分證正本交予被告，被告如何能於同年10月7 日再持
    往亞太銀行辦理開戶之理？雖亞太銀行受理本件告訴人開戶
    之手續，僅憑身分證正本，但未實際查核是否經本人到場，
    對保手續尚有瑕疵，但並不影響告訴人確實同意被告為其辦
    理開戶手續事實之認定。
(三)、雖公訴人認宏易公司於新聘職員辦理加保時，並未強制規定
    應一併辦理存款帳戶，告訴人開立帳戶後，除匯入勞工保險
    老年給付及提款外，並未有交易往來之情形，告訴人並無委
    託宏易公司代為申辦帳戶及交付張耿山保管之理。且告訴人
    在宏易公司工作係領取現金，業據告訴人於原審審理時證述
    在卷，核與被告供述相符，被告並於原審審理時供稱：除了
    本件替甲○○開立帳戶之外，並無代其他員工開立帳戶等語
    。然查，申辦帳戶並非僅有匯入薪資一途，尚有作為其他用
    途之可能。宏易公司雖以每月42,000元薪資為告訴人投保勞
    工保險，然告訴人於原審審理時證稱：伊作雜工，例如搬鐵
    ，一個月去一、二次而已，一個早上或下午都一、兩個鐘頭
    ，一天大概6 個鐘頭，張耿山通知伊有工作時再過去公司，
    薪水都是由張耿山拿現金給伊，每次都大概拿一、二千元，
    張耿山拿薪水給伊有點類似救濟伊，被告沒有發放過薪水給
    伊。伊勞健保掛在宏易公司，一方面伊跟張耿山是好朋友，
    一方面不讓勞保中斷等語，是告訴人係為了不使勞工保險年
    資中斷，而以臨時工之方式在宏易公司工作，告訴人與張耿
    山顯非一般老板與員工之關係。且張耿山與告訴人之間又有
    債權債務（詳後述），則告訴人與張耿山是否因其他原因，
    而由告訴人授權張耿山交待被告辦理銀行開戶，即非無可能
    。是告訴人證稱並未授權開戶云云，既非可採，從而被告辯
    稱：甲○○知道伊在簽寫開戶申請書的事，當時他跟張耿山
    在聊天並說讓伊全權處理等語，應堪採信。
(四)、告訴人與張耿山曾書立日期為91年12月4 日之承諾書1 紙，
    並由告訴人簽名蓋章，而卷附承諾書記載「今甲方（即告訴
    人）承諾其與債權人因拍賣不足清償原貸款之債務，無條件
    由甲方全部負責清償完畢，另其向乙方（即張耿山）所借貸
    新台幣壹拾伍萬肆仟元整，亦同。並承諾願以其申報在乙方
    公司名下之勞保退休金提供乙方做為不履行義務之擔保」等
    語，足認告訴人於書立承諾書時係在宏易公司任職，而以宏
    易公司為投保單位之勞工保險老年給付作為其不履行義務之
    擔保，若告訴人他日要領取勞工保險老年給付，則擔任宏易
    公司實際負責人之張耿山必定會知悉，適足以為其債務之擔
    保。雖告訴人就上開承諾書約定勞工保險老年給付擔保之範
    圍，於原審審理時證稱：「（你與張耿山所寫的承諾書的債
    務包括哪些？）沒有包括他擔任保證人的部分，因為他財產
    沒有被執行，他也沒有幫我清償貸款的債務，只有單純我向
    他借款的部份。」云云。然觀諸承諾書之文義，所記載「不
    履行義務之擔保」，顯然包括張耿山擔任保證人之華南銀行
    債務，及告訴人積欠張耿山之債務，並非僅有告訴人積欠張
    耿山之債務。且告訴人於原審審理時亦證稱：「（既然如此
    為何要將房地沒有清償部分寫入承諾書？）因為張耿山怕因
    房地貸款的債務被追償所以才寫進承諾書，內容是張耿山寫
    的。」等語。參以卷附承諾書記載「不動產標示：嘉義市○○路319 號土地及建築物全部。右不動產為甲方所有，係由
    乙方提供保證，向其債權人（即華南銀行）貸款新台幣參佰
    零伍萬元整。今因故甲方受抵押之不動產，業經其債權人依
    強制執行法之規定，向法院聲請拍賣抵押物，並已由第三人
    拍定在案。」等語，足見承諾書書立之時該房地業已拍定。
    而告訴人之妻吳黃寶珠名下之嘉義市○○路319 號土地及建
    築物（原係嘉義市○○路24巷1 弄4 號，於90年7 月16日門
    牌改編），係於91年3 月5 日，經華南商業銀行股份有限公
    司（下稱華南銀行）聲請原審法院民事執行處拍賣，於91年
    10 月23 日拍定，並於同年10月25日通知吳黃寶珠，而於同
    年10 月30 日由告訴人代為收受通知函，嗣於點交之際，約
    定於92年1 月31日之前自動搬遷，華南銀行尚有債權1,304,
    362 元不足清償等情，有原審法院91年度執字第1993號卷宗
    可稽，並經本院調取上開卷宗核閱屬實，是告訴人尚積欠華
    南銀行1,304,362 元，倘告訴人不履行債務，則保證人張耿
    山亦有受追償之風險，故張耿山與告訴人書立承諾書時，二
    人確有以告訴人之勞工保險老年給付擔保華南銀行債務甚明
    ，是告訴人證稱僅擔保其向張耿山之借款部分，顯與事實不
    符，尚非可採。又告訴人雖主張上開承諾書僅足以證明伊願
    意以勞保老年給付作為債務之擔保，但並沒有同意張耿山或
    被告直接為其請領勞保之老年給付云云。但查，所謂債務之
    擔保，理應有實質可供債權人實現之給付，擔保方有實益。
    否則，如尚須債務人同意方可實現該項給付，如遇債務人反
    悔不願配合時，則與無該項擔保無異。此觀，開立票據、提
    供動產設定質權或設定抵押權等擔保債權之方式，債權人均
    得直接處分擔保物，而毋須債務人同意自明。故告訴人謂上
    開承諾書並未同意張耿山得直接領取其勞保老年給付云云，
    並不可採。
(五)、雖告訴人於原審審理時證稱：「（你是何時從宏易公司離職
    ？）九十二年九月間離職。」（你剛剛說在九十二年九月離
    開宏易公司，離開當時有無告訴公司何人說你要離職？）我
    當時有打電話宏易公司的辦公室告訴張耿山本人，說我要離
    開宏易公司到建成水電行工作。」「（你是何時打電話跟張
    耿山說要離職？）大概是九十二年九月間，正確日期我不記
    得。」「（當時張耿山有無表示意見？）他有向我恭喜說找
    到工作了。」云云。然告訴人與張耿山既書立上開承諾書，
    告訴人在債務尚未清償前即離職，顯然違反與張耿山之上開
    約定，且告訴人在其他投保單位加入勞工保險後，張耿山即
    無法查悉告訴人何時領取勞工保險老年給付，張耿山債權之
    擔保豈非成為具文，衡情張耿山豈會欣然同意告訴人離職？
    則告訴人是否果於92年9 月間即已離職，已非無疑。且對於
    為何離開宏易公司一節，告訴人於原審審理時證稱：「我在
    建成水電行時需要技術證及加入勞健保，勞委會及電力公司
    都會去查，後來我搬回嘉義工作，勞健保轉到宏易公司，直
    到嘉義的房子被拍賣，我才又到雲林工作並將勞健保轉到建
    成水電行。」云云，然告訴人上揭房地已於91年10月23日拍
    定，且約定於92年1 月31日之前自動搬遷，是其房地早已拍
    賣，則其於92年9 月離職與房子遭拍賣究竟有何關係，實難
    令人理解。又告訴人於偵查中係供稱：「（為何離職？）因
    為沒什麼工作，且我體力也無法負荷。」云云，與其原審上
    開證述顯然不符，則告訴人所稱離職之原因，究竟是否屬實
    ，實有可疑。再者，告訴人係於92年12月24日至建成水電行
    任職時，並向勞工保險局申請加入勞工保險時，才發現勞工
    保險老年給付已遭申請並提領一空一節，業據告訴人於原審
    審理時證述綦詳，另有告訴人93年4 月16日之告訴狀及勞工
    保險局93年1 月15日保承行字第09361303150 號書函各1 份
    附卷足考，足見告訴人係於92年12月24日才在建成水電行任
    職，然告訴人卻證稱係在92年9 月間找到工作並告知張耿山
    離職，若告訴人確係在92年9 月間即找到工作，何以會在相
    隔3 個月後之92年12月24日才前往任職，且又恰巧係在張耿
    山死亡之翌日，從而告訴人是否在92年9 月間告知張耿山離
    職，顯有疑義。此外，告訴人雖證稱92年12月24日在建成水
    電行任職，然告訴人於90年12月8 日即以建成水電行為投保
    單位加入勞工保險，至91年4 月15日才退出勞工保險，業據
    告訴人於本院審理時證述屬實，並有中央健康保險局中斷投
    保保險費計算明細表1 紙附卷可稽。參以告訴人於原審審理
    時證稱：「（為何你在九十年間還在建成水電行加入勞保？
    ）那是為了要申請技術證才加入的。」「（為何不把勞健保
    掛在建成水電行？）因為勞保局會依照技術證去查有無實際
    工作。」等語，足見告訴人先前雖以建成水電行為投保單位
    ，卻未在建成水電行工作。且告訴人於原審審理時證稱：「
    （建成水電行的負責人是何人？）吳安濱，他是我弟弟。」
    「（建成水電行何時開始設立？）幾十年了，老闆都是我弟
    弟沒有換過。」等語，足見告訴人任職之建成水電行，是其
    弟弟所開設。故告訴人又於92年12月24日，以其弟弟所開設
    之建成水電行為投保單位欲加入勞工保險，其是否實際上有
    任職，亦非無疑。綜上諸情，告訴人證稱之離職時間、原因
    及告知張耿山離職之時間、是否確實在建成水電行任職之證
    述，均尚未使本院達到毫無合理懷疑，而得確信其為真實之
    程度者。
(六)、縱認告訴人確於92年9 月間離職並已告知張耿山，然告訴人
    於原審審理時已證稱：「（你有無向被告說過離職的事情？
    ）我是發現我的老年給付被領走在建成沒有辦法加保，我打
    電話到宏易公司時是她接的電話，當時她回答說不知道這件
    事。」「（在這通電話之前，你有無向她說過你離職的事情
    ？）沒有。」等語，足見告訴人並未告知被告離職一事。雖
    告訴人於原審審理時證稱：「（那她如何知道你離職了？）
    我想張耿山應該會告訴她的。」惟此係其個人臆測之詞，並
    無證據證明張耿山曾告知被告告訴人業於92年9 月間離職。
    且告訴人於宏易公司之工作情形，已詳如前述，被告顯難依
    告訴人於宏易公司上下班及領取薪資之情形，得知告訴人已
    於92年9 月間離職。又宏易公司於收受法務部行政執行署嘉
    義行政執行處92年7 月10日嘉執丙92年費執字第8161號執行
    命令後，被告在張耿山指示下，分別於92年9 月15日、同年
    10 月16 日、同年11月12日，三次至銀行繳納告訴人積欠之
    勞保費等費用，業據被告於原審審理時供稱：伊接到公文後
    ，因為金額蠻多的，老闆叫伊先去問是否可以分期付款，伊
    幫甲○○分三期繳清，伊記得9 月、10月及11月各去繳一次
    ，最後一次全部繳清等語，並有上開執行命令1 份、勞工保
    險局勞工保險費繳款單3 紙附卷可參。參諸被告係於92年11
    月10日，持告訴人之國民身分證影本等物，至勞工保險局以
    宏易公司名義申請勞工保險老年給付，此有勞工保險局93年
    3 月5 日保給老字第0930180920號書函所附勞工保險老年給
    付申請書暨給付收據、告訴人國民身分證影本、亞太銀行存
    摺封面影本各1 份在卷足考。故告訴人既未告知被告離職，
    告訴人在宏易公司之任職，又非一般正常工作情形，而被告
    於92年9 月及10月仍代告訴人繳納勞保費用，且被告申請勞
    工保險老年給付時，告訴人勞工保險仍在宏易公司名下，若
    張耿山未告知被告告訴人離職，則被告無法知悉告訴人於92
    年9 月間離職，是尚難以被告係宏易公司之會計及股東，即
    推論被告知悉告訴人業於92年9 月間離職之情。此外，張耿
    山於92年11月6 日至同年11月10日、同年11月27日至同年12
    月5 日均在財團法人嘉義基督教醫院住院治療，有該院病歷
    所附出院病歷摘要2 紙在卷可考，足見被告於92年11月10日
    申請勞工保險老年給付，及於同年12月1 日將勞工保險老年
    給付匯款及提款之時，張耿山均在住院治療。又證人丙○○
    於本院審理時證稱：張耿山生前因為化療住院好幾次，他住
    院期間，都是打電話回公司交代小姐或工人處理事務，至於
    他有無叫被告或其他員工去過醫院，因為伊沒有每天24小時
    待在醫院，所以伊不曉得。他不做化療的時候每天都會去公
    司上班。張耿山是到92年12月底病情比較嚴重等語，足見張
    耿山於上開住院期間仍可處理公司事務。是被告於本院審理
    時供稱：伊去辦理老年給付之甲○○的存摺及印章，是張耿
    山打電話叫伊去醫院拿的，他隨身都會帶一個包包，裡面裝
    有甲○○的存摺及印章。伊12月1 日要去辦理匯款，存摺及
    印章也是伊去醫院向張耿山拿的，匯款之後伊又拿到醫院交
    還給張耿山。伊到醫院找張耿山時他意識清楚，說話也正常
    等語，應堪採信。從而被告在不知告訴人已於92年9 月間離
    職之情況下，而平日又係由張耿山與告訴人接觸，則張耿山
    因個人因素，在明知告訴人未同意或授權之情況下，仍交待
    被告申請告訴人之勞工保險老年給付，並提示告訴人之承諾
    書1 紙，故意使被告誤認其已得告訴人同意或授權代為領取
    勞工保險老年給付，加上依承諾書文義，告訴人勞工保險老
    年給付所擔保之債務，除了告訴人積欠張耿山之154,000 元
    ，還包括張耿山所擔保之華南銀行債務，且張耿山又替告訴
    人繳交積欠之勞保費用，二人間有確債權債務，而被告又有
    為員工辦理勞工保險老年給付之業務，則被告因上開種種原
    因，而認張耿山已得告訴人之同意或授權申請勞工保險老年
    給付，依張耿山指示申請勞工保險老年給付，並且將勞工保
    險老年給付辦理匯款及提款，尚難認其主觀上有行使偽造私
    文書及詐欺取財之犯意，不能以其未親自向告訴人親自詢問
    是否同意或授權申請勞工保險老年給付，即認其主觀上有上
    開犯意，並與張耿山有犯意聯絡。從而被告辯稱：張耿山拿
    出甲○○的承諾書張耿山說他們之間有債務，並叫伊去辦這
    些事情，伊並不知情等語，即屬可採。
(七)、卷附之亞太銀行開戶暨相關服務申請書上之申請人暨立約定
    人欄告訴人之印文與老年給付申請書之被保險人欄告訴人之
    印文均相同，顯見被告持以申辦上開帳戶及老年給付之印章
    確屬同一印章，但與承諾書上告訴人所蓋之印文則不相同等
    情，業經本院於審理時當庭勘驗無誤，有本院98年2 月24日
    審判筆錄可稽。（見本院更一審卷第62頁）告訴人亦自承於
    進入宏易公司之初即交付印章供該公司為其辦理加入勞保，
    可見該印章為真正而非偽造，嗣後辦理銀行開戶之印章又與
    該印章印文相同，此適足以證明辦理開戶亦有經告訴人之授
    權，否則印文不會與加入勞保所用印張印文相同。至於承諾
    書上之印文，告訴人並不否認係其所蓋用，自無遭他人偽造
    可言，故該印文雖與上開銀行開戶申請書及勞保老年給付申
    請書上之印文相異，但此與被告犯罪是否成立並無關聯，附
    此說明。
(八)、從而，告訴人既已書立承諾書授權同意張耿山為其辦理勞保
    老年給付，以擔保其所積欠張耿山個人及為其擔保之銀行債
    務，被告係任職於張耿山經營之宏易公司擔任會計，其承張
    耿山之命，為告訴人辦理勞保老年給付及開立銀行帳戶，且
    均有告訴人書立之承諾書及身分證、印章為憑，所請領之勞
    保老年給付，並依張耿山之指示，將其中100 萬元匯款予張
    永祿，餘款留供宏易公司作為零用金使用，被告並未從中獲
    取任何利益。凡此均足以證明被告確無偽造私文書加以行使
    及詐欺取財等之主觀犯意。
五、綜上諸情，告訴人之證詞有顯然之瑕疵，並有與事實不符之
    處，尚難使本院達到毫無合理懷疑而得確信其為真實之程度
    ，且無法證明被告涉有上開犯行。故檢察官所舉之證據，僅
    能證明被告有以告訴人名義為上揭行為，而不能證明被告有
    何行使偽造私文書及詐欺取財之犯意，此外，復查無其他積
    極證據足資證明被告有何公訴人所指之犯行，揆諸首揭法條
    及判例意旨，不能證明被告犯罪，自應諭知被告無罪之判決
    。
六、原判決以無積極證據足資證明被告犯有刑法第216 條、第21
    0 條之行使偽造私文書罪，及同法第339 條第1 項詐欺取財
    罪，而為無罪之諭知。本院經核原判決認事用法，並無違誤
    。公訴人上訴意旨，指摘原判決諭知被告無罪為不當，請求
    撤銷改判云云。依上所述，為無理由，應予駁回。
據上論結，應依刑事訴訟法第368條，判決如主文。
本案經檢察官曾銘芳到庭執行職務。
中    華    民    國    98    年    3     月    10    日
                  刑事第六庭    審判長法  官  董武全
                                      法  官  沈揚仁
                                      法  官  曾文欣
以上正本證明與原本無異。
如不服本判決應於收受送達後10日內向本院提出上訴書狀，其未
敘述上訴理由者，並得於提起上訴後10日內向本院補提理由書（
均須按他造當事人之人數附繕本）「切勿逕送上級法院」。
                                      書記官  馬愛君
中    華    民    國    98    年    3     月    10    日


司法院資訊處製作；財團法人民間司法改革基金會備份。
